【裁判字號】    98,訴,191
【裁判日期】    980513
【裁判案由】    商業會計法等
【裁判全文】
臺灣臺北地方法院刑事判決        九十八年度訴字第一九一號
公  訴  人  臺灣臺北地方法院檢察署檢察官
被      告  己○○
選任辯護人  何嘉昇律師
            劉錦樹律師
被      告  辛○○
            丙○○
上列被告因違反商業會計法案件，經檢察官提起公訴（九十四年
度偵字第一三六二八號、九十七年度偵字第七六九八號、第八六
八九號、第二二三四二號），本院判決如下：
    主  文
己○○共同連續商業負責人，以明知為不實之事項，而填製會計
憑證，處有期徒刑月，如易科罰金，以銀元佰元即新臺幣玖
佰元折算壹日；減為有期徒刑壹月又拾伍日，如易科罰金，以銀
元佰元即新臺幣玖佰元折算壹日。
辛○○、丙○○均無罪。
    事  實
一、己○○可預見他人向其借用名義登記為虛設公司負責人，該
    他人可能以該公司名義虛偽開立不實之統一發票予他納稅義
    務人申報扣抵銷項稅額，而幫助該納稅義務人逃漏稅捐，竟
    於民國九十三年一月初，與林利通（於同年十一月九日歿）
    共同基於填製不實之會計憑證及幫助納稅義務人以不正當方
    法逃漏稅捐之概括犯意聯絡，應允擔任址設臺北市○○區○○路四段一四七號二樓之一文琪有限公司（嗣於同年三月五
    日遷址至臺北市○○區○○路三段一八七號三樓，下稱文琪
    公司）之負責人，並於同年月五日辦理公司變更登記，屬商
    業會計法第四條所稱之商業負責人，且將文琪公司同年一、
    二月之統一發票交由林利通使用，連續推由林利通在不詳地
    點，以文琪公司名義，虛偽製作如附表一所示以各該公司為
    買受人，及填入銷售品名、數量、金額均不實，性質上屬於
    商業會計法所稱會計憑證中原始憑證之統一發票，而虛開如
    附表一所示銷售額合計新臺幣（下同）二千一百六十二萬九
    千一百零六元之統一發票共四十五張，充為該等公司之進項
    憑證，並經如附表二所示之公司將所取得之不實統一發票作
    為進項憑證供扣抵銷項稅額之用，合計幫助如附表二所示之
    公司逃漏營業稅達三十二萬零一百八十七元，足以生損害於
    稅捐機關對於營業稅稽徵之正確性。
二、案經財政部臺北市國稅局移送臺灣臺北地方法院檢察署檢察
    官偵查起訴。
    理  由
甲、有罪部分：
壹、證據能力方面：
    本院資以認定本案犯罪事實之非供述證據（詳後述），查無
    違反法定程序取得之情形，依刑事訴訟法第一百五十八條之
    四反面規定，洵具證據能力，合先敘明。
貳、實體方面：
一、訊據被告己○○固坦承自九十三年一月五日起至同年三月二
    十九日止登記為文琪公司負責人，並至大安稅捐稽徵所辦理
    稅籍登記，惟矢口否認有何填製不實之會計憑證及幫助他人
    逃漏稅捐犯行，辯稱：伊職業為中醫師，林利通係伊病患，
    因林利通曾以支票向伊調現，伊至銀行徵信後，相信林利通
    為正常之生意人，故純為幫忙而應允擔任文琪公司負責人，
    但四天後，伊即將身分證交付林利通要求註銷云云。經查：
  (一)被告己○○自九十三年一月五日起至同年三月二十九日止登
    記為文琪公司之負責人，並辦理營利事業登記，此據被告己○○供承在卷（見本院卷(一)第一○一頁），並有文琪公司變
    更登記表在卷可稽（見臺灣臺北地方法院檢察署九十四年度
    偵字第一三六二八號偵查卷(六)第八頁至第九頁），此部分事
    實，要無疑義。
  (二)文琪公司自九十三年二月（期）起，申報進、銷項金額鉅增
    ，申報至同年八月（期）止，隨即擅自歇業，各期進、銷項
    金額相當以降低繳稅率，未申請退稅，該公司自九十二年十
    一月一日起至九十三年十月三十一日止無進口貨物，依據統
    一發票查核清單，取得進項憑證六十四紙，金額一億六千六
    百六十萬七千八百三十八元，稅額八百三十三萬零三百九十
    三元，其中異常進項憑證四十五紙，金額一億六千六百五十
    萬五千七百元，異常進項占全部進項比例達九十九‧九三﹪
    ，依統一發票查核清單，文琪公司自九十二年十一月一日起
    至九十三年十月三十一日止開立發票予下游營業人，銷售額
    計一億五千五百零二萬一千二百九十三元，文琪公司進項來
    源多為不實，卻虛開鉅額不實發票，顯有涉嫌虛設行號，幫
    助他人逃漏稅，文琪公司於九十三年一、二月間開立發票予
    下游營業人共四十五紙，銷售額計二千一百六十二萬九千一
    百零六元，經下游營業人作為進項憑證扣抵銷項稅額，計幫
    助逃漏營業稅三十二萬零一百八十七元等情，業據證人即承
    辦本案之財政部國稅局稅務員丁○○於本院審理時結證明確
    在卷（見本院卷(二)第五十五頁反面至第五十八頁），並有證
    人丁○○當庭提出之文琪公司專案申請調檔統一發票查核清
    單附卷足憑（見本院卷(二)第八十四頁至第一一一頁），復有
    文琪公司營業稅籍資料、申報書（按年度）跨中心查詢作業
    、營業人銷售額與稅額申報書（彙總）、營業稅年度資料查
    詢進項來源明細、進項來源公司涉嫌虛設行號刑事案件移送
    書、專案申請調檔統一發票查核名冊可佐（見同上第一三六
    二八號偵查卷(六)第二十頁、第四十頁至第四十一頁、第四十
    二頁至第四十五頁、第四十六頁、第五十二頁至第五十八頁
    、第六十一頁至六十四頁）。
  (三)被告己○○雖辯稱：伊相信林利通為正常之生意人，純為幫
    忙而應允擔任文琪公司負責人，但四天後，伊即將身分證交
    付林利通要求註銷云云。惟被告己○○於財政部臺北市國稅
    局審查三科詢問時自承：「我會擔任文琪公司負責人是因為
    一位林利通常來找我看診，所以便認識，林利通說他的信用
    有問題，請我掛名擔任文琪公司負責人，不需要出資」等語
    （見同上第一三六二八號偵查卷(六)第三十六頁），於偵查中
    又自承：「（為何要擔任文琪公司負責人？）他（指林利通
    ）說要開公司，要用我名字，有利潤會分我。（你有表示過
    ，你不想當？）我有跟他說換另外一家當，但他沒有行動」
    等語（見同上第一三六二八號偵查卷(十二)第一一四頁至第一一
    五頁），又被告己○○並無經營公司之資力或專長，復據被
    告己○○於本院審理時供認在卷（見本院卷(一)第一○一頁反
    面）。果如被告己○○所稱，林利通曾以支票向伊調現，伊
    曾至銀行加以徵信，相信林利通為正常之生意人（見本院卷
    (一)第一○一頁反面），則林利通若有合法經營文琪公司之意
    ，大可自己擔任公司負責人，何須以信用不佳為藉口，並應
    允分與利潤，力邀無經營公司之資力或專長之被告己○○擔
    任文琪公司負責人之必要？況果若被告己○○所辯，伊擔任
    文琪公司負責人四天後，即警覺擔任文琪公司人頭負責人可
    能觸法，衡情被告己○○應立即將上情告知大安稅捐稽徵所
    人員或向警察機關報案以明清白，並預防他人因該事件受害
    ，豈有猶向林利通表示更換另外一公司擔任負責人之理？顯
    見被告己○○就文琪公司係虛設公司，林利通係利用文琪公
    司虛開統一發票牟取不法利益，幫助他人逃漏稅捐等情均可
    預見，且該等情事之發生亦不違背其本意至明。
  (四)綜上所述，被告己○○所辯，無非事後卸責之詞，委無足採
    。本案事證明確。被告己○○為文琪公司負責人，明知不實
    事項而填製會計憑證，幫助納稅義務人以不正當方法逃漏稅
    捐之犯行足堪認定，應依法論科。
二、論罪科刑：
  (一)被告己○○行為後，刑法部分條文業於九十四年一月七日修
    正，同年二月二日公布，並於九十五年七月一日施行，修正
    後即現行刑法第二條第一項規定：「行為後法律有變更者，
    適用行為時之法律，但行為後之法律有利於行為人者，適用
    最有利於行為人之法律。」，上開規定乃與刑法第一條罪刑
    法定主義契合，而貫徹法律禁止溯及既往原則，係規範行為
    後法律變更所生新舊法律比較適用之準據法，是刑法第二條
    本身雖經修正，但刑法第二條既屬適用法律之準據法，本身
    尚無比較新舊法之問題，應一律適用裁判時即修正後刑法第
    二條規定以決定適用之刑罰法律，合先敘明。而有關新舊法
    之比較，應就罪刑有關之共犯、連續犯、牽連犯加重等暨其
    他法定加減原因（如身分加減）與加減例等一切情形，綜其
    全部罪刑之結果而為比較（最高法院九十五年第八次刑事庭
    會議決議參照）。又此所謂不能割裂適用，係指與罪刑有關
    之本刑而言，並不包括易刑處分在內，易刑處分係刑罰執行
    問題，既與罪刑無關，自應分別就新舊法所規定之有利不利
    為比較，而適用最有利於行為人之規定以定其易刑之折算標
    準（最高法院九十七年度臺上字第四六三號判決參照）。經
    查：
    1.修正前商業會計法第七十一條第一款商業負責人明知不實
      事項而填製會計憑證罪、稅捐稽徵法第四十三條第一項幫
      助納稅義務人以不正當方法逃漏稅捐罪法定刑罰金部分，
      依修正前刑法第三十三條第五款規定：「罰金：（銀元）
      一元以上。」，而銀元與新臺幣間之折算，依現行法規所
      定貨幣單位折算新臺幣條例規定，以銀元一元折算新臺幣
      三元；修正後第三十三條第五款則規定：「罰金：新臺幣
      一千元以上，以百元計算之。」，經比較新舊法之規定，
      修正後刑法第三十三條第五款所定罰金之最低數額，較之
      修正前提高，自以修正前刑法第三十三條第五款規定有利
      於被告己○○。
    2.修正前刑法第二十八條規定：「二人以上共同實施犯罪之
      行為者，皆為正犯」，修正後刑法第二十八條則規定：「
      二人以上共同實行犯罪之行為者，皆為正犯。」；又修正
      前刑法第三十一條第一項規定：「因身分或其他特定關係
      成立之罪，其共同實施或教唆、幫助者，雖無特定關係，
      仍以共犯論。」，修正後刑法第三十一條第一項則規定：
      「因身分或其他特定關係成立之罪，其共同實行、教唆或
      幫助者，雖無特定關係，仍以正犯或共犯論。但得減輕其
      刑。」。其中「實施」一語，涵蓋陰謀、預備、著手及實
      行之概念在內，其範圍較廣；而「實行」則著重於直接從
      事構成犯罪事實之行為，其範圍較狹，是修正後刑法共同
      正犯之範圍已有限縮。共同正犯之範圍既因此而有變動，
      自屬犯罪後法律有變更，而非僅屬純文字修正（最高法院
      九十六年度臺上字第九三四號判決參照），本案被告己○○之犯罪行為，依新舊法，均成立共同正犯，適用新法並
      無較有利於被告己○○；另被告己○○本即商業負責人，
      並無適用第三十一條第一項但書減輕其刑之餘地，該修正
      亦未有利於被告己○○。
    3.修正後刑法業已刪除第五十六條連續犯之規定，是於新法
      修正施行後，行為人之數犯罪行為，即須分論併罰，此刪
      除雖非犯罪構成要件之變更，但顯已影響行為人刑罰之法
      律效果，自屬法律有變更，比較新舊法結果，適用被告己○○行為時法律即舊法論以連續犯，對被告己○○並無不
      利。
    4.修正後刑法第五十五條關於牽連犯之規定業經刪除，則被
      告己○○所犯各罪，即應予分論併罰，比較新舊法結果，
      以適用被告己○○行為時即修正前刑法第五十五條牽連犯
      之規定，較有利於被告己○○。
    5.罰金刑之加減，依修正前刑法第六十八條，僅加減其最高
      度，修正後刑法第六十七條則規定，其最高度及最低度同
      加減之。就加重而言，修正前僅就最高度加重，顯有利於
      被告己○○。
    6.綜上法律修正前、後之整體比較，揆諸前揭最高法院決議
      及修正後刑法第二條第一項之「從舊從輕」原則，適用九
      十四年二月二日修正後之刑法，對被告己○○並未較有利
      ，自應適用修正前刑法之相關規定。
    7.關於易科罰金之折算標準，依被告己○○行為時刑法第四
      十一條第一項、罰金罰鍰提高標準條例第二條規定，係以
      銀元一百元、二百元或三百元，即新臺幣三百元、六百元
      或九百元折算一日；依修正後刑法第四十一條第一項，則
      係以新臺幣一千元、二千元或三千元折算一日，經比較新
      舊法，以被告己○○行為時之法律對被告己○○較為有利
      。
  (二)被告己○○行為後，商業會計法第七十一條業於九十五年五
    月二十四日修正施行，該條第一款原規定「商業負責人、主
    辦及經辦會計人員或依法受託代他人處理會計事務之人員有
    左列情事之一者，處五年以下有期徒刑、拘役或科或併科新
    臺幣十五萬元以下罰金：一、以明知為不實之事項，而填製
    會計憑證或記入帳冊者。」，修正後則將上開條文之刑度規
    定提高為「五年以下有期徒刑、拘役或科或併科新臺幣六十
    萬元以下罰金。」，茲比較新舊法之結果，自應適用被告己○○行為時之法律即九十五年五月二十四日修正施行前商業
    會計法第七十一條第一款之規定。按統一發票乃證明事項之
    經過而為造具記帳憑證所根據之原始憑證，商業負責人如明
    知為不實之事項，而開立不實之統一發票，係犯商業會計法
    第七十一條第一款之以明知為不實之事項而填製會計憑證罪
    ，該罪為刑法第二百十五條業務上登載不實文書罪之特別規
    定，依特別法優於普通法之原則，自應優先適用，無論以刑
    法第二百十五條業務上登載不實文書罪之餘地（最高法院九
    十二年度臺上字第六七九二號、九十四年度臺非字第九八號
    判決參照）。被告己○○為文琪公司之登記負責人，屬商業
    會計法第四條所稱之商業負責人，竟任由林利通虛開發票予
    文琪公司未實際銷貨如附表一所示之公司，並以虛開發票方
    式幫助如附表二所示之公司逃漏稅捐，核被告己○○所為，
    係犯九十五年五月二十四日修正施行前商業會計法第七十一
    條第一款商業負責人明知不實事項而填製會計憑證罪，及稅
    捐稽徵法第四十三條第一項幫助納稅義務人以不正當方法逃
    漏稅捐罪。被告己○○與林利通間，就幫助他人逃漏稅捐之
    犯行，具有犯意聯絡，並推由林利通實施，應以共同正犯論
    ；另就填製不實會計憑證部分，林利通係無身分之人而與有
    該身分之被告己○○共同實施犯罪，為身分犯，依修正前刑
    法第三十一條第一項之規定，亦應為共同正犯。又被告己○○先後多次填製不實會計憑證，及幫助納稅義務人以不正當
    方法逃漏稅捐犯行，時間緊接，方法相同，均各觸犯構成要
    件相同之罪名，顯皆係基於概括犯意反覆為之，均為連續犯
    ，依修正前刑法第五十六條之規定，各以一罪論，並加重其
    刑。被告己○○所犯上開二罪間，有方法目的之牽連關係，
    應從一重之連續違反九十五年五月二十四日修正施行前商業
    會計法第七十一條第一款商業負責人明知不實事項而填製會
    計憑證罪處斷。爰審酌被告己○○為圖取利益，任由共犯林
    利通填製不實之會計憑證，並幫助納稅義務人逃漏營業稅，
    危害稅捐之公平性及正確性甚鉅，及其品行、智識程度、生
    活狀況、就本案犯行參與之程度、擔任之角色、虛開發票及
    幫助逃漏營業稅之金額等一切情狀，量處如主文所示之刑，
    並諭知易科罰金之折算標準。又被告己○○犯罪之時間，係
    在九十六年四月二十四日以前，復無其他不合中華民國九十
    六年罪犯減刑條例所定不得減刑之情形，應依同條例第二條
    第一項第三款之規定，減其宣告刑二分之一，並依同條例第
    九條之規定，諭知易科罰金之折算標準。
三、不另為無罪之諭知部分：
  (一)公訴意旨另以：
    1.被告己○○承前概括犯意以文琪公司名義虛開如附表三所
      示之統一發票予如附表三所示公司，經上開公司全數充當
      進項憑證使用，並持該不實發票申報扣抵銷項稅額，共計
      幫助該等公司逃漏營業稅七十六萬一千二百七十二元，因
      認被告己○○此部分另涉犯稅捐稽徵法第四十三條第一項
      幫助納稅義務人以不正當方法逃漏稅捐罪嫌云云。
    2.被告己○○又承前概括犯意明知文琪公司為虛設之行號，
      並無實際銷貨之事實，卻向財政部臺北市國稅局領用統一
      發票，使文琪公司連續於九十三年三月間，在未實際交易
      及出貨之情況下，虛偽開立銷項發票四十三張，以供如附
      表四所示之營業人，持以申報扣抵銷項稅額，幫助逃漏稅
      金額共計一百零七萬四千七百二十五元（起訴書就發票張
      數及幫助逃漏稅金額均有誤載，業據蒞庭檢察官當庭更正
      ，見本院卷(二)第七十七頁），足以生損害於稅捐稽徵機關
      課稅之公平性及正確性。因認被告己○○此部分涉犯商業
      會計法第七十一條第一款商業負責人明知為不實之事項而
      填製會計憑證罪嫌、稅捐稽徵法第四十三條第一項幫助納
      稅義務人以不正當方法逃漏稅捐罪嫌云云。
  (二)按營業人無銷貨事實出售統一發票牟取不法之利益，非屬營
    業稅課徵之標的，免予課徵營業稅，業經財政部七十八年八
    月三日臺財稅字第七八○一九五一九三號函釋在案；又刑法
    上之幫助犯，以正犯已經犯罪為構成要件，幫助犯並無獨立
    性，故如無他人犯罪行為之存在，幫助犯即無由成立，最高
    法院九十一年度臺上字第二三九一號判決意旨可資參照。經
    查，被告己○○與林利通所開立如附表三所示之不實統一發
    票，係交與如附表三所示之公司申報營業稅時作為進項憑證
    使用，固如上述，然如附表三所示之公司俱屬虛設公司，有
    專案申請調檔統一發票查核名冊可稽（見外放財政部臺北市
    國稅局承辦人丁○○所提出統一發票查核清冊第一七○頁）
    ，則依前開說明，如附表三所示之公司既屬虛設公司而非營
    業稅課徵之標的，其縱各自文琪公司取得不實之進貨統一發
    票，亦無繳納營業稅而有逃漏營業稅之可言（最高法院九十
    三年度臺上字第二六二號判決參照），被告己○○自無何幫
    助納稅義務人逃漏稅捐之情，無從逕繩以幫助納稅義務人以
    不正方法逃漏稅捐之罪責。
  (三)按犯罪事實應依證據認定之，無證據不得認定犯罪事實，刑
    事訴訟法第一百五十四條第二項定有明文。而所謂認定犯罪
    事實之證據，係指足以認定被告確有犯罪行為之積極證據而
    言，該項證據自須適合於被告犯罪事實之認定，始得採為斷
    罪資料，又苟未能發現相當證據或證據不足以證明，自不能
    以推測或擬制之方法，以為裁判基礎，故被告否認犯罪事實
    所持之辯解，縱屬不能成立，仍非有積極之證據足以證明其
    犯罪行為，不能遽為有罪之認定，此觀諸最高法院二十九年
    上字第三一○五號、四十年臺上字第八六號及三十年上字第
    一八三一號判例自明。次按認定不利於被告之事實，須依積
    極證據，苟積極證據不足為不利於被告之事實認定時，即應
    為有利於被告之認定，更不必有何有利之證據（最高法院三
    十年上字第八一六號判例參照）；且認定犯罪事實所憑之證
    據，無論直接或間接證據，其為訴訟上之證明，須於通常一
    般之人均不致有所懷疑，而得確信其為真實之程度者，始得
    據之為有罪之認定，倘其證明尚未達到此一程度，而有合理
    性懷疑之存在時，即無從為有罪之認定（最高法院七十六年
    臺上字第四九八六號判例參照）。依卷附專案申請調檔統一
    發票查核清單所載本案虛開統一發票之開立日期，僅記載年
    月，被告己○○擔任文琪公司負責人期間固至九十三年三月
    二十九日，然九十三年三月所開立之統一發票，可能係同年
    月三十日及同年月三十一日所開立一情，此據證人即財政部
    臺北市國稅局稅務員丁○○於本院審理時結證屬實（見本院
    卷(二)第五十七頁反面），是如附表四所示文琪公司於九十三
    年三月所虛開之統一發票，是否確係被告己○○擔任文琪公
    司負責人期間所開立，並非無疑，自難逕以前開罪責相繩。
  (四)此外，本院復查無其他積極證據足認被告己○○此二部分涉
    犯明知為不實之事項而填製會計憑證，及幫助納稅義務人以
    不正方法逃漏稅捐罪嫌，此二部分原應為被告己○○無罪之
    諭知，惟公訴意旨認被告己○○此二部分之犯嫌，與其前揭
    經論罪科刑部分有連續犯及牽連犯之裁判上一罪關係，爰不
    另為無罪之諭知。
乙、無罪部分：
一、公訴意旨略以：
  (一)被告辛○○明知自己並未實際出資擔任優廣角有限公司（下
    稱優廣角公司）負責人，竟基於幫助他人逃漏營業稅捐及填
    製不實會計憑證之概括犯意，於九十年八月二十一日向臺北
    市政府建設局，申請變更登記為址設臺北市中正區○○○路
    ○段十五號一樓優廣角公司之負責人即董事，為商業會計法
    所規定之商業負責人，以製作會計憑證為其附隨業務。被告
    辛○○明知優廣角公司為虛設之行號，並無實際銷貨之事實
    ，卻向財政部臺北市國稅局申填優廣角公司之營利事業設立
    登記資料卡，以供其領用優廣角公司之統一發票，使優廣角
    公司連續自九十二年十一月間起至九十三年一月十二日止，
    在未實際交易及出貨之情況下，虛偽開立銷項發票三十七張
    ，金額共計四千六百六十七萬一千四百二十九元，以供迪威
    力傳播有限公司等營業人，持以申報扣抵銷項稅額，幫助逃
    漏營業稅，其中已持以申報充當進項扣抵逃漏稅金額共計二
    百三十三萬三千元，足以生損害於稅捐稽徵機關課稅之公平
    性及正確性。
  (二)被告丙○○明知自己並未實際出資擔任千申工程有限公司（
    下稱千申公司）負責人，竟基於幫助他人逃漏營業稅捐及填
    製不實會計憑證之概括犯意聯絡，於九十二年一月十五日向
    臺北市政府建設局，申請變更登記為址設臺北市○○區○○
    街三一八號二樓千申公司之負責人即董事，為商業會計法所
    規定之商業負責人，以製作會計憑證為其附隨業務。被告丙○○明知千申公司為虛設之行號，並無實際銷貨之事實，卻
    向財政部臺北市國稅局申填千申公司之營利事業設立登記資
    料卡，以供其領用千申公司之統一發票，使千申公司連續自
    九十二年十一月起至九十三年一月一日止，在未實際交易及
    出貨之情況下，虛偽開立銷項發票四十二張，金額共計二千
    二百五十七萬零五百四十七元，以供煦陽企業有限公司等營
    業人，持以申報扣抵銷項稅額，幫助逃漏營業稅，其中已持
    以申報充當進項扣抵逃漏稅金額共計一百十二萬六千零七十
    元，足以生損害於稅捐稽徵機關課稅之公平性及正確性。
  (三)因認被告辛○○、丙○○均涉犯商業負責人明知不實事項而
    填製會計憑證罪嫌，及稅捐稽徵法第四十三條第一項幫助納
    稅義務人以不正當方法逃漏稅捐罪嫌云云。
二、按犯罪事實應依證據認定之，無證據不得認定犯罪事實；不
    能證明被告犯罪者，應諭知無罪之判決，刑事訴訟法第一百
    五十四條第二項、第三百零一條第一項分別定有明文。此所
    謂認定犯罪事實之證據，無論其為直接或間接證據，均須達
    於通常一般人均不致有所懷疑，而得確信其為真實之程度，
    始得據為有罪之認定，若其關於被告是否犯罪之證明未能達
    此程度，而有合理性懷疑之存在，致使無法形成有罪之確信
    ，根據「罪證有疑、利於被告」之證據法則，即不得遽為不
    利被告之認定（最高法院二十九年上字第三一○五號、四十
    年臺上字第八六號、七十六年臺上字第四九八六號判例參照
    ）。
三、公訴人認被告辛○○、丙○○均涉有商業負責人明知不實事
    項而填製會計憑證罪嫌，及稅捐稽徵法第四十三條第一項幫
    助納稅義務人以不正當方法逃漏稅捐罪嫌，無非係以證人丁○○之證述、優廣角公司及千申公司變更登記表、財政部臺
    北市國稅局審查三科查緝案件稽查報告、優廣角公司及千申
    公司涉嫌虛設行號相關資料分析表、優廣角公司及千申公司
    專案申請調檔統一發票查核清單、專案申請調檔統一發票查
    核名冊等件，為其主要論據。
四、訊據被告辛○○固坦承自九十年八月二十一日起至九十三年
    一月十二日止，擔任優廣角公司之登記負責人，被告丙○○
    亦供認自九十二年一月十五日起至九十三年一月一日止，擔
    任千申公司之登記負責人，惟均堅詞否認有何商業負責人明
    知不實事項而填製會計憑證，及幫助納稅義務人以不正當方
    法逃漏稅捐犯行，被告辛○○辯稱：伊雖僅係優廣角公司名
    義負責人，實際負責人為甲○○，但優廣角公司並非虛設公
    司，因當時甲○○需要一家公司配合其所設立之前瞻公關顧
    問公司投標政府機關工程，一開始以公司員工曹偉修擔任負
    責人，嗣因曹偉修離職，才邀伊擔任負責人，後來前瞻公司
    受ＳＡＲＳ影響，幾乎完全沒有收入，而於九十二年底停止
    營業，伊便要求解散優廣角公司，嗣後甲○○經他人介紹將
    優廣角公司轉讓予潘信義，於九十三年初，甲○○帶伊至復
    興南路潘信義之公司，將公司大小章、發票、營利事業登記
    證交給潘信義，潘信義再交由庚○○辦理公司變更登記，優
    廣角公司發生虛開發票之事，係在該公司轉讓之後等語；被
    告丙○○辯稱：伊所經營之佰威工程有限公司（下稱佰威公
    司）長期以來一直是千申公司之下包廠商，千申公司之負責
    人原為陳泳鈞，嗣陳泳鈞過世，其配偶戊○○因不懂公司業
    務，伊基於以千申公司名義承攬工程，分擔戊○○經濟上之
    壓力，始應允擔任千申公司負責人，由伊負責對外承攬業務
    ，戊○○負責請款、開立發票等行政業務，當時千申公司之
    年營業額不到一千萬元，每筆工程發票金額至多幾十萬元而
    已，嗣後戊○○於九十二年十二月底將千申公司轉讓他人並
    交付剩餘之九十二年十一、十二月空白統一發票後，始生虛
    開發票之事等語。
五、經查：
  (一)證據能力方面：
    按被告以外之人於審判外之陳述，雖不符刑事訴訟法第一百
    五十九條之一至第一百五十九條之四之規定，而經當事人於
    審判程序同意作為證據，法院審酌該言詞陳述或書面陳述作
    成時之情況，認為適當者，亦得為證據。當事人、代理人或
    辯護人於法院調查證據時，知有第一百五十九條第一項不得
    為證據之情形，而未於言詞辯論終結前聲明異議者，視為有
    前項之同意，同法第一百五十九條之五亦有明文。財政部臺
    北市國稅局查緝案件稽查報告，雖屬被告以外之人於審判外
    之書面陳述，然當事人於審判程序對於上開證據方法之證據
    能力並未爭執，本院審酌前開審判外之書面陳述於作成時之
    情況，並無違法不當或證明力明顯過低之瑕疵，認前揭證據
    方法，適為本案之證據；至其餘資以認定本案之非供述證據
    （詳後述），亦查無違反法定程序取得之情形，依同法第一
    百五十八條之四反面規定，洵具證據能力，合先敘明。
  (二)實體方面：
    1.被告辛○○自九十年八月二十一日起至九十三年一月十二
      日止，登記為優廣角公司之負責人，被告丙○○則自九十
      二年一月十五日起至九十三年一月一日止，登記為千申公
      司之負責人，並均辦理營利事業登記，此為被告辛○○、
      丙○○所不否認，並有優廣角公司及千申公司變更登記表
      在卷可稽（見同上第一三六二八號偵查卷(四)第三頁至第十
      四頁、同上第一三六二八號偵查卷(七)第六頁至第十八頁）
      ，此部分事實，固堪認定。
    2.惟優廣角公司及千申公司係交由庚○○辦理公司變更登記
      之後，進、銷項異常，始遭財政部臺北市國稅判定為虛設
      公司，此據證人即承辦本案之財政部國稅局稅務員丁○○
      於本院審理時證述明確（見本院卷(二)第五十八頁）。
    3.細繹優廣角公司、千申公司涉嫌虛設行號相關資料分析表
      （見同上第一三六二八號偵查卷(四)第一頁、同上第一三六
      二八號偵查卷(七)第一頁），及優廣角公司、千申公司專案
      申請調檔統一發票查核清單、專案申請調檔統一發票查核
      名冊（見外放財政部臺北市國稅局承辦人丁○○所提出統
      一發票查核清冊第一○七頁至第一○九頁、第一八四頁至
      第一八七頁），優廣角公司及千申公司均於九十二年十一
      、十二月間，始出現進、銷項金額鉅增，並開立大額發票
      之異常情形。
    4.千申公司係經營甲級水電工程，原負責人為戊○○之配偶
      陳泳鈞，被告丙○○所開設之佰威公司為千申公司之小包
      ，陳泳鈞於九十年間去世後，戊○○因不懂工程，遂邀被
      告丙○○擔任千申公司之負責人，對外負責工程，戊○○
      則負責開立發票及向業主請款，並負責保管公司大小章、
      發票及發票章，嗣於九十二年十二月下旬，戊○○欲註銷
      千申公司，將業主直接交給被告丙○○，且與千申公司之
      會計師談妥，嗣與友人乙○○談及此事，乙○○表示公司
      有經營實績，可代為詢問是否有人欲承接承包工程，戊○○便將千申公司轉讓之事委由乙○○處理，適乙○○經由
      朋友介紹得知張士奇想承接公司，乙○○即偕同張士奇至
      會計師事務所辦理公司變更登記，當時張士奇帶同黃達雄
      （按：即千申公司於九十三年一月二日登記之負責人）前
      往，因張士奇向乙○○索取千申公司九十二年十一月、十
      二月剩餘之空白發票，並表示尚未完成變更登記沒關係，
      會自行與會計師聯繫，乙○○便向戊○○拿取空白發票及
      發票章，在臺北市○○○路交付張士奇，千申公司於九十
      二年十一、十二月間僅開立發票予優騰國際室內設計有限
      公司（下稱優騰公司）、中國人壽敦北大樓管理委員會、
      佰威公司等情，分據證人戊○○、乙○○結證在卷（見本
      院卷(二)第五十九頁至第六十五頁）。
    5.觀諸千申公司專案申請調檔統一發票查核清單（見外放財
      政部臺北市國稅局承辦人丁○○所提出統一發票查核清冊
      第一八五頁至第一八七頁），千申公司於九十二年十一月
      、十二月間，由證人戊○○所開立予優騰公司、中國人壽
      敦北大樓管理委員會、佰威公司之發票金額，均為十三萬
      餘元至二千餘元之小額發票，相較其餘同期發票金額動輒
      二十萬元至上百萬元之金額差異極大。
    6.參互上情，足見優廣角公司及千申公司，確係於變更負責
      人，且因將公司剩餘之空白統一發票交付承接公司之人，
      而於辦理公司變更登記之際，始發生涉嫌虛設公司虛開鉅
      額不實發票，幫助他人逃漏營業稅之情事，益證被告辛○○、丙○○所辯上情，確屬信而有徵，自難徒憑優廣角公
      司及千申公司斯時登記負責人尚為被告辛○○、丙○○，
      遽認是時虛開鉅額不實發票，幫助他人逃漏營業稅即為被
      告辛○○、丙○○所為。
    7.綜上所述，被告辛○○、丙○○之辯解，尚非虛妄，應堪
      採信。公訴人所提證據及指出證明之方法，無從說服本院
      形成被告辛○○、丙○○所涉商業負責人明知不實事項而
      填製會計憑證，及幫助納稅義務人以不正當方法逃漏稅捐
      犯行有罪之心證。此外，復查無其他積極證據足資認定被
      告辛○○、丙○○涉有公訴人所指前揭犯行，既不能證明
      被告辛○○、丙○○犯罪，揆諸前揭規定及說明，自應為
      無罪之諭知。
據上論斷，應依刑事訴訟法第二百九十九條第一項前段、第三百
零一條第一項，九十五年五月二十四日修正前商業會計法第七十
一條第一款，稅捐稽徵法第四十三條第一項，刑法第十一條前段
、第二條第一項前段，修正前刑法第二十八條、第三十一條第一
項、第五十六條、第五十五條、第四十一條第一項前段，中華民
國九十六年罪犯減刑條例第二條第一項第三款、第七條、第九條
，廢止前罰金罰鍰提高標準條例第二條，現行法規所定貨幣單位
折算新臺幣條例第二條，判決如主文。
本案經檢察官楊冀華到庭執行職務
中    華    民    國  九十八  年    五    月   十三   日
                          臺灣臺北地方法院刑事第七庭
                              審判長法  官  高偉文
                                    法  官  林勇如
                                    法  官  孫萍萍
以上正本證明與原本無異。
如不服本判決，應於收受送達後十日內向本院提出上訴書狀，並
應敘述具體理由；其未敘述上訴理由者，應於上訴期間屆滿後二
十日內向本院補提理由書（均須按他造當事人之人數附繕）「切
勿逕送上級法院」。
                                    書記官  林義盛
中    華    民    國  九十八  年    五    月   十三   日
附錄論罪科刑法條：
九十五年五月二十四日修正前商業會計法第七十一條
商業負責人、主辦及經辦會計人員或依法受託代他人處理會計事
務之人員有左列情事之一者，處五年以下有期徒刑、拘役或科或
併科新臺幣十五萬元以下罰金：
一、以明知為不實之事項，而填製會計憑證或記入帳冊者。
二、故意使應保存之會計憑證、帳簿報表滅失毀損者。
三、意圖不法之利益而偽造、變造會計憑證、帳簿報表內容或撕
    毀其頁數者。
四、故意遺漏會計事項不為記錄，致使財務報表發生不實之結果
    者。
五、其他利用不正當方法，致使會計事項或財務報表發生不實之
    結果者。
稅捐稽徵法第四十一條
納稅義務人以詐術或其他不正當方法逃漏稅捐者，處五年以下有
期徒刑、拘役或科或併科新臺幣六萬元以下罰金。
稅捐稽徵法第四十三條
教唆或幫助犯第四十一條或第四十二條之罪者，處三年以下有期
徒刑、拘役或科新臺幣六萬元以下罰金。
稅務人員、執行業務之律師、會計師或其他合法代理人犯前項之
罪者，加重其刑至二分之一。
稅務稽徵人員違反第三十三條規定者，除觸犯刑法者移送法辦外
，處一萬元以上五萬元以下罰鍰。
期徒刑、拘役或科或併科新臺幣六萬元以下罰金。


司法院資訊處製作；財團法人民間司法改革基金會備份。
